臺灣屏東地方法院刑事判決　　　　　　　 93年度易字第637號
聲　請　人　臺灣屏東地方法院檢察署檢察官
被　　　告　戊○○　男　60歲.
選任辯護人　丙○○律師
被　　　告　葉　號　男　58歲.
選任辯護人　許清連律師
上列被告等因偽造文書案件，經檢察官聲請以簡易判決處刑（九
十三年度偵字第二一四○號、第四一六七號），本院認不得以簡
易判決處刑，改依通常程序審理，並經檢察官追加起訴（九十三
年度偵字第一三四五號），本院判決如下：
    主  文
戊○○、葉號共同明知為不實之事項，而使公務員登載於職務上
所掌之公文書，足以生損害於公眾，各處有期徒刑肆月，如易科
罰金，均以佰元折算壹日。
戊○○追加被訴行使偽造私文書、使公務員登載不實部分無罪。
    事  實
一、戊○○於民國八十五年六、七月間，因亟欲使其子取得申請
    甄試保送國立內埔高級農工職業學校（下稱內埔農工）之資
    格（即家長需為農會會員，家庭農場面積在零點一公頃以上
    ），明知其與妹婿葉號（其配偶葉潘麗珠係戊○○胞妹，嗣
    於八十五年九月二十七日死亡）間，就葉號名下坐落屏東縣
    萬巒鄉○○段○○段１７４地號之土地（下稱１７４地號土
    地），並無買賣關係存在，竟與葉號及知悉上情之代書乙○○（未經起訴），共同基於使公務員登載不實事項於公文書
    之犯意聯絡，在屏東縣萬巒地區農會（下稱萬巒農會）之理
    事長室，推由乙○○填載虛偽之土地登記申請書、土地買賣
    所有權移轉契約書（虛偽之買賣原因發生日期載為八十五年
    六月十五日），並分別蓋用戊○○、葉號所提供之印鑑後，
    於同年七月二十日，由乙○○委託另一名不知情之代書李麗
    香持向屏東縣潮州地政事務所申請以買賣為原因辦理土地所
    有權移轉登記，使不知情之承辦公務員於同年七月二十九日
    將上開土地買賣移轉登記之不實事項登載於職務上所掌之土
    地登記簿謄本公文書，足以生損害於地政機關對於地籍登記
    管理之正確性。
二、案經檢察官主動檢舉偵查後聲請簡易判決處刑，本院改依通
    常程序審理，並經檢察官追加起訴。
    理  由
甲、起訴部分（即被告二人有罪部分）：
一、上揭事實，訊據被告戊○○於本院審理中坦承不諱，訊之被
    告葉號則否認有何使公務員登載不實之犯意，辯稱：當初伊
    僅同意將土地借給戊○○，然並未談及欲以何種方式辦理過
    戶，且事前伊就將土地所有權狀、印鑑、印鑑證明等交予戊○○，辦理過戶事項時，伊不在場，不知戊○○與代書事後
    係以買賣為原因辦理登記云云。惟查：
  (一)上開１７４地號土地，原係被告葉號所有，且被告戊○○與
    葉號間就此筆土地並無買賣關係存在，仍由被告戊○○委託
    代書乙○○填寫土地登記申請書、土地買賣所有權移轉契約
    書（買賣原因發生日期載為八十五年六月十五日），並分別
    蓋用戊○○、葉號之印鑑，嗣於八十五年七月二十日，由乙○○委託不知情之代書李麗香持上開申請文件向屏東縣潮州
    地政事務所申請以買賣為原因，辦理所有權移轉登記予被告
    戊○○，使承辦公務員於同年七月二十九日將上開虛偽不實
    之土地買賣移轉登記事項，登載於職務上所掌之土地登記謄
    本公文書等情，業經被告二人自承在卷，並經證人乙○○於
    偵查及本院審理中證稱綦詳，復有土地登記簿謄本、土地登
    記申請書暨相關登記申請資料在卷可稽（見偵字第六八五六
    號卷第十八、九三至一○八頁）。
  (二)被告葉號固不否認有同意將土地過戶予戊○○，惟辯稱：當
    時戊○○係以參選萬巒農會理事長亟需土地為由要求將土地
    過戶，伊事先即將印鑑、印鑑證明、土地所有權狀等交予戊○○，辦理過戶之際伊並未到場，不知事後係以何種名義辦
    理登記云云，惟查，被告戊○○於偵查中坦承、且於本院審
    理中證稱：當時係因兒子欲保送農校，經由家人間商量，由
    妹婿葉號將１７４地號土地過戶予伊，雙方間沒有買賣行為
    ，而在農會理事長室委託乙○○代書辦理過戶手續時，葉號
    夫妻均有到場，且當場將印鑑、印鑑證明等交予伊，伊再交
    給代書乙○○等語（見偵字第六八五六號卷第十一頁反面、
    二九三頁反面、偵字第二一四○號卷第十六頁、本院卷第一
    七三至一七五、一八一頁），核與證人乙○○於偵查及本院
    審理中證稱：當時在農會理事長室辦理過戶事宜時，戊○○
    及葉號夫妻均有在場，葉號並當場將所有權狀、印鑑、印鑑
    證明等交予戊○○再轉交給伊等情節相符（見偵字第一三四
    五號卷第五九頁、本院卷第一九一至一九二頁）。再者，被
    告戊○○係自八十二年三月間即當選萬巒鄉農會第五屆理事
    長，任期四年至八十六年三月屆滿，嗣後被告戊○○即改參
    選第六屆常務監事並當選，任期四年（自八十六年三月起至
    九十年三月止），有萬巒農會員工服務證明書及該農會九十
    四年三月十八日屏巒農會字第○五七七號函在卷可按（見本
    院卷第二○三、二五八頁），是上開１７４地號土地辦理過
    戶時，被告戊○○之理事長任期尚未屆滿，且嗣後被告戊○○亦未再參選理事長，何以於半年前即以參選理事長為由，
    事先向被告葉號取得土地所有權狀、印鑑、印鑑證明等物，
    是被告葉號上開辯解，已有疑義。而被告戊○○所稱土地過
    戶之目的，乃欲使其子取得甄試保送內埔農工之資格乙節，
    則有內埔農工所出具證明書及臺灣省甄選農家子弟就讀（工
    ）職業學校農場經營科實施要點各一份附卷可參（見本院卷
    第二二一至二二二頁），足徵被告戊○○所稱上情，較堪採
    信。
  (三)再按不動產物權，依法律行為而取得設定、喪失、及變更者
    ，非經登記，不生效力，民法第七百五十八條定有明文。申
    言之，我國關於不動產物權基於法律行為之得喪變更，係採
    「登記生效主義」，而所謂取得不動產物權之法律行為，不
    外乎係買賣、贈與或基於契約約定而來之原因事實關係。被
    告葉號辯稱：伊僅同意將土地過戶予戊○○，然不知係以買
    賣為登記原因云云，且被告戊○○於本院審理中證稱：辦理
    過戶時雙方並未提及欲以何種方式登記，認為只要可將過戶
    辦妥即可等語（見本院卷第一八一頁），然證人乙○○於偵
    查及本院審理中證稱：被告二人均知悉本件土地過戶係以買
    賣為移轉登記原因，且當時伊還向被告二人解釋，因葉號係
    戊○○之妹婿，故如以贈與為移轉登記原因，需課予較重之
    贈與稅，遂建議被告二人以買賣為登記原因等語明確（見偵
    字第一三四五號卷第五九頁、本院卷第一九三頁），參酌被
    告二人均為智識健全之成年人，復自承除本案涉訟之土地外
    ，名下尚有其他不動產等語在卷（見本院卷第二九五頁），
    益徵渠二人對於土地需在雙方當事人間具有買賣、贈與等原
    因事實關係存在之情形下，始能辦理移轉過戶登記乙節，必
    知之甚詳，準此，被告二人間就上開土地既無任何原因事實
    關係存在，如何憑空辦理過戶？且被告葉號身為土地所有權
    人，竟未加深究，即同意將土地過戶予被告戊○○，亦與常
    情有違，顯見證人乙○○證稱被告二人經由其建議，遂同意
    以買賣為登記過戶原因等語，方符事實，被告二人上開辯解
    及證述，無非推諉之詞，要無可採。
  (四)末查，土地所有權移轉登記之原因，乃登記事項之一，登記
    原因之不同對於審查程序、稅捐核課等均有差異，被告二人
    均明知雙方就上開１７４地號土地間，並無買賣關係存在，
    仍以不實之買賣為原因向地政機關辦理土地所有權移轉登記
    ，足以影響地政機關對於地籍登記管理之正確性，洵無疑義
    。綜上，本件事證明確，被告二人犯行均堪認定，應依法論
    科。
二、被告二人均明知渠等就上開１７４地號土地，並無買賣關係
    存在，竟委由知情之代書乙○○填寫內容虛偽之土地登記申
    請書、土地買賣所有權移轉契約書，再由不知情之代書李麗
    香持向地政機關辦理土地所有權移轉登記，使不知情之承辦
    公務員將不實之賣賣原因事項登載於職務上所掌管之公文書
    上，足以生損害於地政機關對於土地登記管理之正確性，核
    其二人所為，均係犯刑法第二百十四條之明知為不實事項而
    使公務員登載於職務上所掌公文書罪。被告二人與代書乙○○間，有犯意聯絡及行為分擔，均為共同正犯。被告二人推
    由代書乙○○填寫內容虛偽之土地登記申請書、土地買賣所
    有權移轉契約書後，係由不知情之李麗香持向地政機關辦理
    移轉登記申請，均為間接正犯。爰審酌被告二人於本案行為
    時尚無前科（有卷附臺灣屏東地方法院檢察署刑案資料查註
    紀錄表、臺灣高等法院被告全國前案紀錄表可參），均明知
    土地過戶登記需有原因事實關係存在，竟貪圖個人私利，以
    虛偽不實之買賣為原因辦理所有權移轉登記，影響地籍管理
    之正確性，惟犯罪情節尚非重大，及其二人犯後之態度等一
    切情狀，量處如主文所示之刑，並諭知易科罰金之折算標準
    。又被告行為後，刑法第四十一條業於九十年一月十日修正
    公布施行，同年月十二日生效，惟本件被告二人所犯上開罪
    名，依修正前後規定均得易科罰金，是本件應逕予適用修正
    後刑法第四十一條第一項前段規定，諭知易科罰金之折算標
    準，附此敘明。
乙、追加起訴部分（即被告戊○○無罪部分，檢察官就此部分連
    同後述丙部分事實，原係以九十三年度偵字第一三四五號移
    送本院併辦，嗣經檢察官於本院審理中，就其中下列事實改
    為追加起訴，見本院卷第一○三頁檢察官追加起訴書）：
一、檢察官追加起訴意旨略以：被告戊○○於八十二年七月間，
    明知坐落屏東縣萬巒鄉○○段○○段１７３、１７４地號二
    筆土地（以下簡稱１７３、１７４地號土地），均為葉號所
    有，竟未經葉號同意，盜用葉號之印鑑，偽造土地登記申請
    書、土地抵押權設定契約書後，於同年七月二十九日持之向
    屏東縣潮州地政事務所申請辦理土地抵押權登記而加以行使
    ，表示葉號欲提供１７３、１７４地號土地為債務人丁○○
    設定擔保債權為四百二十萬元之抵押權予萬巒農會，使不知
    情之地政事務所承辦公務員於同年八月十日，接續將上開抵
    押權登記之不實事項登載於職務上所掌上開二筆土地之土地
    登記簿公文書，足以生損害於葉號及地政機關對地籍登記管
    理之正確性，因認被告戊○○涉犯刑法第二百十六條、第二
    百十條之行使偽造私文書、刑法第二百十四條使公務員登載
    不實罪嫌等語
二、按犯罪事實應依證據認定之，無證據不得認定其犯罪事實，
    又不能證明被告犯罪者，應諭知無罪之判決，刑事訴訟法第
    一百五十四條及第三百零一條第一項分別定有明文。次按告
    訴人之告訴，係以使被告受刑事訴追為目的，是其陳述是否
    與事實相符，仍應調查其他證據以資審認；又事實之認定，
    應憑證據，如未能發現相當證據，或證據不足以證明，自不
    能以推測或擬制之方法，為裁判基礎。另認定犯罪事實所憑
    之證據，雖不以直接證據為限，間接證據亦包括在內，然而
    無論直接或間接證據，其為訴訟上之證明，須於通常一般之
    人不致有所懷疑，而得確信其為真實之程度者，始得據為有
    罪之認定，倘其證明尚未達到此一程度，而有合理之懷疑存
    在時，即無從為有罪之認定，最高法院分別著有五十二年台
    上字第一三○○號、四十年台上字第八六號、七十六年台上
    字第四九八六號判例可資參照。
三、訊據被告戊○○堅決否認有何行使偽造私文書、使公務員登
    載不實之犯行，辯稱：當初辦理抵押權設定事宜時，葉號夫
    妻均有到場，並同意提供１７３、１７４地號土地設定抵押
    權等語。公訴人認被告戊○○涉有上開罪嫌，無非係以告訴
    人葉號之指訴及卷附抵押權設定登記資料等為其主要論據。
四、經查：
  (一)被告戊○○於八十二年七月間因亟需用款，遂徵得丁○○同
    意，以丁○○名義向萬巒農會貸款，並委託代書乙○○辦理
    以葉號名下之上開１７３、１７４地號土地（其中１７４地
    號土地嗣於八十五年七月十九日移轉登記予被告戊○○業如
    前述），共同設定擔保債權為四百二十萬元之抵押權予萬巒
    農會事宜，並於同年七月二十九日，由乙○○配偶黃美珍持
    土地登記申請書、抵押權設定契約書暨相關申請資料，向屏
    東縣潮州地政事務所申請辦理土地抵押權登記，嗣經地政人
    員於同年八月十日登載於土地登記簿謄本等情，業經被告戊○○供承在卷，核與證人乙○○於偵查及本院審理中證稱情
    節相符，並有土地登記簿謄本、土地登記申請書、抵押權設
    定契約書暨相關申請資料在卷可參（見本院卷第八七至一○
    二頁）。
  (二)告訴人葉號雖一再指稱：戊○○係佯稱參選理事長亟需土地
    為由，向伊拿取印鑑、印鑑證明，伊不知戊○○竟將土地設
    定抵押權云云，然證人乙○○於本院審理中證稱：在農會理
    事長室辦理貸款時，戊○○、葉號及丁○○均有在場，之後
    農會職員甲○○亦有當場向葉號辦理對保等語（見本院卷第
    一九○頁）、且證人王榮鍾於本院審理中證稱：本件對保係
    在農會辦公室裡，伊經由戊○○介紹認識在場之葉號，也知
    道係以葉號名下之土地提供擔保，伊有向葉號辦理對保手續
    等語（見本院卷第二九○至二九一頁），又證人丁○○於本
    院審理中亦證稱：當時辦理貸款對保時，葉號夫妻及戊○○
    均在辦公室裡等語（見本院卷第二九二頁），參酌證人乙○○、丁○○、王榮鍾與告訴人葉號並非處於對立關係，更與
    戊○○、葉號二人之土地產權糾紛要無利害休戚，當無一致
    甘冒偽證重罪之風險，臨訟設詞維護被告戊○○之理，足徵
    被告戊○○上開辯解，應非子虛。
  (三)再者，證人即告訴人葉號於本院審理中證稱：戊○○將伊之
    印鑑取走後，一星期後即返還等語（見本院卷第二九五頁）
    ，然查，被告戊○○於八十二年七月間辦理上開貸款後，又
    於同年八十二年九月二十日、十一月十一日先後申請續貸二
    百五十萬元、五十萬元等情，有第一商業銀行萬巒分行九十
    四年二月十八日一萬巒字第三一號函所附續貸申請書二份在
    卷足參（見本院卷第二四七至二五○頁），而觀諸上開申請
    書上，均仍蓋有連帶保證人葉號之印鑑章，是葉號苟未同意
    提供土地供擔保，何以屢屢出借印鑑章予戊○○使用，顯有
    疑義。又證人葉號於本院審理中雖再證稱：當時戊○○係以
    參選理事長為由向伊借用土地，原本約定選完理事長後土地
    就要歸還，但後來戊○○均拒不返還云云，然被告戊○○早
    於八十二年三月間即當選萬巒農會理事長業如前述，豈有再
    以此為由向葉號索借土地之理？另依葉號上開證述，似表示
    葉號乃誤信被告戊○○於八十二年七月間即已將土地過戶之
    意，然證人葉號於本院審理中又證稱：「（檢察官問：八十
    二年被告戊○○當選後，你有無找過他要土地？）沒有，因
    為當時土地沒有過戶，我幹嘛跟他要‧‧‧」等語（見本院
    卷第一八三至一八四頁），益徵葉號早已知悉八十二年間戊○○所稱借用土地乙事，要與土地過戶無關，則其身為土地
    所有權人，對於被告戊○○欲如何處理，甚至處分其名下之
    土地，竟毫不關心且未予深究，顯與常情不符。況葉號名下
    之上開１７４地號土地，嗣於八十五年七月十九日，即由渠
    二人以通謀虛偽買賣之方式移轉登記予被告戊○○業經本院
    論罪科刑如前，是倘葉號於八十二年七月間遭被告戊○○訛
    騙，何以再於八十五年間輕易同意將土地移轉過戶予被告戊○○？互核上開各節，堪認告訴人葉號之指訴，諸多悖離常
    情，要難採信。
五、綜上所述，公訴人所舉證據均無法證明被告戊○○有何行使
    偽造私文書、使公務員登載不實之事實，而不足使本院形成
    超越合理懷疑之確信心證，此外，復查無其他積極證據足資
    證明被告有何公訴人所指之犯行，揆諸首揭說明，應由本院
    為無罪判決之諭知。
丙、檢察官移送併辦部分（九十三年度偵字第一三四五號）：
一、併辦意旨略以：被告戊○○先後於下列時間，以盜用葉號印
    章之方式，偽造土地抵押權登記申請書，並持之向地政機關
    申請以２３８地號、１７４地號地號土地為標的，辦理抵押
    權設定登記而加以行使，使不知情之承辦公務員陷於錯誤，
    將此不實事項登載於職務上所掌之土地登記簿謄本，足生損
    害於葉號及地籍管理之正確性：1.八十二年十二月七日，以
    ２３８地號土地設定最高限額抵押權三百六十萬元；2.八十
    五年八月二十二日，以１７４地號土地設定最高限額抵押權
    六百萬元、債務人為潘陳仙丹（戊○○之母），嗣又於同年
    九月二日變更債務人為丁○○，同年十月三日再變更為戊○○本人，並提高抵押權九百萬元，其後復一再變更債務人潘
    順民、潘順明，因認被告戊○○涉犯刑法第二百十六條、二
    百十條之行使偽造私文書罪及第二百十四條（併辦意旨書誤
    載為第二百十三條）使公務員登載不實罪嫌云云。
二、按刑事訴訟法第一百六十一條第一項規定，檢察官就被告犯
    罪事實，應負舉證責任，並指出證明之方法。因此，檢察官
    對於起訴之犯罪事實，應負提出證據及說服之實質舉證責任
    。倘其所提出之證據，不足為被告有罪之積極證明，或其指
    出證明之方法，無從說服法院以形成被告有罪之心證，基於
    無罪推定之原則，自應為被告無罪判決之諭知（最高法院九
    十二年台上字第一二八號判例參照）
三、檢察官雖認上開２３８地號土地，於八十二年十二月七日，
    設定最高限額抵押權三百六十萬元，及上開１７４地號土地
    ，於八十五年八月二十二日，設定最高限額抵押權六百萬元
    （債務人為潘陳仙丹），嗣又於同年九月二日變更債務人為
    丁○○，同年十月三日再變更為戊○○本人，並提高抵押權
    九百萬元，其後復一再變更債務人潘順民、潘順明等抵押權
    之設定過程，均係被告戊○○盜用葉號印章之方式，偽造土
    地抵押權登記申請書，並持之向地政機關申請辦理云云，然
    查：
  (一)上開２３８地號土地，原係案外人潘欽所有，嗣於八十二
    年十一月五日以買賣為原因移轉登記予戊○○，有土地登記
    簿謄本、土地登記申請書暨登記申請資料在卷可參（見偵字
    第六八五六號卷第三三、七三至八六頁），而１７４地號土
    地，原係葉號所有，嗣於八十五年七月二十九日以虛偽不實
    之買賣為原因，移轉登記予被告戊○○亦如前述。
  (二)復經核閱卷附上開二筆土地關於檢察官所指之抵押權設定登
    記資料，其中土地登記申請書、抵押權設定契約書等文件，
    均係被告戊○○以土地所有權人名義行之，並無任何蓋印葉
    號印章情事，有土地登記申請書、抵押權設定契約書及相關
    申請資料等附卷可佐（見本院九十一年度易字第一四四二號
    影卷第四七反面至五二頁、本院卷第一四七至一六六、二三
    ○至二三九頁）。
  (三)承上，被告戊○○於辦理上揭抵押權設定申請前，既已取得
    土地所有權人資格，不論其取得登記之原因事實是否有虛偽
    不實，在其他利害關係人未依法救濟前（如訴請塗銷登記）
    ，其登記仍有效力，被告戊○○自有權處分土地或為不動產
    物權之設定，當然無須以葉號名義行之，是檢察官認被告戊○○冒用葉號名義辦理抵押權設定登記，尚與事實不符。
四、綜上，檢察官併辦意旨所指被告戊○○冒用葉號名義辦理上
    開土地之抵押權設定登記，涉犯行使偽造私文書、使公務員
    登載不實罪嫌云云，顯與事實不符，本院復查無其他證據證
    明被告戊○○確涉有此部分犯行，自難證明其犯罪，惟此部
    分未經起訴，應退由檢察官另為適法之處理，附此敘明。
據上論斷，應依刑事訴訟法第四百五十二條、第二百九十九條第
一項前段、第三百零一條第一項、刑法第二十八條、第二百十四
條、第四十一條第一項前段，罰金罰鍰提高標準條例第一條前段
、第二條，判決如主文。
本案經檢察官劉俊儀到庭執行職務。
中    華    民    國    94   年    4     月     29    日
                        臺灣屏東地方法院刑事第四庭
                            審判長法  官  莊鎮遠
                                  法  官  王以齊
                                  法  官  劉敏芳
以上正本證明與原本無異。
如不服本判決應於收受本判決送達後十日內向本院提出上訴書狀
，其未敘述上訴理由者，並得於提起上訴後十日內向本院補提理
由書狀（均須按他造當事人之人數附繕本）「切勿逕送上級法院
」
中　　華　　民　　國　　94　　年　　4 　　月　　29　　日
                                   書記官  許倬維
